【裁判字號】    97,台上,854
【裁判日期】    970227
【裁判案由】    貪污等罪
【裁判全文】
最高法院刑事判決              九十七年度台上字第八五四號
上  訴  人  甲○○
            庚○○
共      同
選任辯護人  侯重信律師
上  訴  人  乙○○
選任辯護人  林石猛律師
            邱基峻律師
上  訴  人  己○○
選任辯護人  洪文佐律師
            楊昌禧律師
上  訴  人  戊○○
            丙○○
            丁○○
上列上訴人等因貪污等罪案件，不服台灣高等法院高雄分院中華
民國九十六年四月十八日第二審判決（九十四年度上訴字第一一
二七號，起訴案號：台灣高雄地方法院檢察署九十一年度偵字第
二三一一三、二二三五八、二二三五九、二四八七七、二五六六
七號、九十二年度偵字第一二九九六、一二九九七、一二九九九
、一三０００、一三００一、一三００二、一三００四、一三０
０五號），提起上訴，本院判決如下：
    主  文
原判決關於甲○○、乙○○、丙○○、丁○○、戊○○、己○○
、庚○○部分撤銷，發回台灣高等法院高雄分院。
    理  由
原判決認定上訴人甲○○、乙○○、丙○○、丁○○、戊○○、
己○○、庚○○分別有其事實欄所載之犯行，因而撤銷第一審關
於上訴人等部分之科刑判決，改判依行為時牽連犯關係，從重論
以乙○○、丙○○、丁○○、戊○○、己○○、庚○○共同連續
公務員經辦公用工程浮報工程進度，溢領工程款罪，各處庚○○
、乙○○、丁○○有期徒刑十二年，褫奪公權八年；戊○○有期
徒刑十一年，褫奪公權七年；丙○○、己○○各有期徒刑十五年
，褫奪公權十年；另論以甲○○共同連續非公務員，關於違背職
務之行為，交付賄賂，處有期徒刑一年六月，褫奪公權二年；丙
○○連續公務員對於職務上之行為，收受賄賂，處有期徒刑八年
，褫奪公權六年；就丙○○部分定應執行刑為有期徒刑二十年，
褫奪公權十年；復就乙○○、丙○○、丁○○、戊○○、己○○
、庚○○宣告適當之從刑；固非無見。
惟查：(一)、第一審檢察官起訴事實業已指訴，鍾國正（經原審判
處罪刑確定）、丁○○、乙○○、庚○○、丙○○等人合夥承作
之「屏東縣三地門鄉體育館及多功能活動中心新建工程」，由庚
○○出資百分之四十股份、乙○○與丁○○合資百分之三十股份
、鍾國正出資百分之十五股份，餘由該鄉公所承辦技士丙○○占
百分之十五「乾股」股份，按比例朋分該工程利潤等情（見起訴
書第四頁第十六行至第五頁第二行），原判決事實亦同此認定，
理由復為相同之說明（見原判決第六頁第一、二行，第二五至二
八頁理由第參欄第二段(一)之(2)）。然所謂「乾股」，係指未實際
出資而無償取得股份而言，則丁○○、乙○○、庚○○、丙○○
就該部分行為應否成立關於違背職務之行為收受賄賂（丙○○）
或交付賄賂（丁○○、乙○○、庚○○）罪名？與論罪部分之關
係為何？未見原判決於理由中說明論列，自屬已受請求之事項未
予判決之違誤。(二)、原判決理由第參欄第七段，認定甲○○並無
參與浮報工程、溢領工程款之犯行，而就其該部分被訴事實，說
明不另為無罪之諭知（見原判決第五四至五七頁）；然又認定甲
○○為順利辦理上開工程溢領款之請款事宜，而基於對公務員關
於違背職務之行為交付賄賂之犯意，先後交付賄款新台幣（下同
）十萬元予丙○○、六十萬元予己○○（見原判決第六頁第十至
十四行，第五三頁第十五、十六行）乙情，洵有判決理由矛盾之
違誤。(三)、原判決事實欄第五段認定，丙○○基於收受賄賂之概
括犯意，於民國八十八、八十九年間，利用職務上發放工程款之
機會，連續收受陳玉娥所交付之七筆賄款共五十八萬三千元，而
論以對職務上之行為收受賄賂罪。然於理由內卻引用證人陳玉娥
於原審關於「伊以百分之五的工程款『回扣』條件，向邱技士（
指丙○○）請求給予工程驗收之方便」等證詞，為其論據之一（
見原判決第三九頁第十一、十二行）。則丙○○該部分犯行，究
係該當於貪污治罪條例第五條第一項第三款之對於職務上行為收
受賄賂罪，或同條例第四條第一項第三款之經辦公用工程收取回
扣罪，事實尚屬不明，致本院無從為適用法律當否之審斷，同有
可議。(四)、未經合法調查之證據，不得作為判斷之依據，又卷宗
內之筆錄及其他文書可為證據者，應向被告宣讀或告以要旨，刑
事訴訟法第一百五十五條第二項、第一百六十五條第一項分別定
有明文；此為事實審法院於審判期日就文書證據所應踐行之調查
方法及程序，旨在使被告澈底了解該等文書記載之內容及意涵，
而為充分之辯論，以使法院形成正確之心證。故法院就文書證據
，如未確實依照上開法定調查方法，於審判期日踐行調查程序，
而遽採為判決之基礎，其判決於上開法則即有違背。原判決援引
卷附甲○○記帳簿所載內容，資為認定丙○○、己○○有違背職
務收受賄賂犯行之依據（見原判決第二三頁第十五、十六行，第
四十頁第十六、十七行）。惟上開卷證資料，並未於審判期日向
該二人宣讀或告以要旨，有原審審判筆錄可據（見原審卷（三）
第九四至三四七頁），即以未顯出於審判庭之上開證據資料採為
判決基礎，按之刑事訴訟法第三百七十九條第十款規定，併有違
誤。(五)、上訴人等行為後，九十四年二月二日修正公布之刑法，
已於九十五年七月一日施行，關於刑法第十條第二項公務員之定
義，由修法前之：「稱公務員者，謂依法令從事公務之人員」，
修正為：「稱公務員者，謂下列人員：一、依法令服務於國家、
地方自治團體所屬機關而具有法定職務權限，以及其他依法令從
事於公共事務，而具有法定職務權限者。二、受國家、地方自治
團體所屬機關依法委託，從事與委託機關權限有關之公共事務者
」；而原貪污治罪條例第二條有關犯罪主體之規定：「依據法令
從事公務之人員，犯本條例之罪者，依本條例處斷；其受公務機
關委託承辦公務之人，犯本條例之罪者，亦同」，亦於九十五年
五月五日配合修正為：「公務員犯本條例之罪者，依本條例處斷
」，並自同年七月一日施行。原判決先於事實欄認定己○○係屏
東縣三地門鄉公所前秘書，丙○○係三地門鄉公所建設課技士，
渠等二人均係依法令服務於「地方自治團體」所屬機關而具有法
定權限之公務人員（見原判決第五頁第四至十一行），但於理由
欄則謂己○○行為時任職屏東縣三地門鄉秘書，丙○○於行為時
係屏東縣三地門鄉技士，為依法令服務於「國家機關」而具有法
定職務權限之公務人員（見原判決第六二頁第十二至十五行），
其事實認定與理由說明不相適合，亦有未洽。(六)、證人、鑑定人
依法應具結而未具結者，其證言或鑑定意見，不得作為證據，刑
事訴訟法第一百五十八條之三定有明文。證人除有依法不得令其
具結之情形外，於偵查或審判中均應使其具結，以擔保證言係據
實陳述，若違背該等具結之規定，未令證人於供前或供後具結，
該等證言能否認為係合法之證據資料，自應於理由中詳為論述，
並說明所憑之依據，始臻完備。原判決援引證人李曾金美於第一
審法院九十四年一月十一日審判期日之證詞，資為認定甲○○有
於八十八年十一月九日將十萬元交付予丙○○之佐證（見原判決
第二五頁第二至四行）。經查原審於該次期日，雖使李曾金美以
證人身分具結作證，有審判筆錄可稽（見一審卷壹之2第八二頁
、第一一四至一一六頁，第一一八至一二二頁）。但觀諸卷內資
料並未見有該證人之結文，究竟有無確實使該證人具結陳述？如
未依法具結，該證人之供述證據，是否仍具有證據能力？抑或應
依刑事訴訟法第一百五十八條之四規定予以斟酌審認，不無研求
之餘地。原判決未予闡述說明論述，尚嫌理由欠備。(七)、與貪污
治罪條例第二條人員共犯該條例之罪者，依該條例處斷，為貪污
治罪條例第三條所明定。則非公務員與公務員共犯貪污治罪條例
之罪，而以該條例處斷時，即應適用貪污治罪條例第三條規定諭
知：「非公務員與公務員共同犯貪污治罪條例某條款之罪」，始
與法律規定相符。本件原判決理由內說明丁○○、乙○○、庚○
○、戊○○雖未具公務員身分，然與身為公務員之己○○及丙○
○共犯本案浮報工程進度，溢領工程款之罪，依刑法第三十一條
第一項之規定，應仍以共犯論（見原判決第五九頁第二至七行）
。則判決主文關於丁○○、乙○○、庚○○、戊○○部分，自應
記載「非公務員與公務員共同連續經辦公用工程浮報工程進度，
溢領工程款」，始符該罪之要件；乃原判決主文卻諭知：「共同
連續公務員經辦公用工程浮報工程進度，溢領工程款」，其宣示
之主文與所載之事實及理由不相適合，亦有適用法則不當之違誤
。以上或為上訴意旨所指摘，或為本院得依職權調查之事項，應
認有將原判決關於甲○○、乙○○、丙○○、丁○○、戊○○、
己○○、庚○○部分撤銷發回更審之原因。又原判決理由第參欄
七之(二)說明甲○○不另為無罪諭知部分，基於審判不可分原則，
應併予發回，附此敘明。至本件工程嗣後是否業已完工？上訴人
等共同浮報工程進度而溢領之工程款，是否悉數屬犯罪所得而俱
應併予沒收追繳？案經發回，更審時宜併注意及之。
據上論結，應依刑事訴訟法第三百九十七條、第四百零一條，判
決如主文。
中    華    民    國  九十七  年    二    月  二十七  日
                      最高法院刑事第十一庭
                          審判長法官  洪  文  章
                                法官  王  居  財
                                法官  郭  毓  洲
                                法官  黃  梅  月
                                法官  邱  同  印
      本件正本證明與原本無異
                                      書  記  官
中    華    民    國  九十七  年    三    月    四    日
                                                      v


司法院資訊處製作；財團法人民間司法改革基金會備份。
